ACORDAO-COMPLETO-2525610

ACÓRDÃO 610/2022 ATA 10/2022 - PLENÁRIO

VISTOS, relatados e discutidos estes autos que tratam de Revisão de Ofício de ato de concessão inicial de aposentadoria a Fernanda Massot Madeira Coelho, ex-servidora do Tribunal Superior do Trabalho, submetido à apreciação do Tribunal de Contas da União para fins de registro,
ACORDAM os Ministros do Tribunal de Contas da União, reunidos em Sessão do Plenário, diante das razões expostas pelo Relator, com fundamento nos artigos 71, III, da Constituição Federal de 1988; 1º, V, e 39, II, da Lei 8.443/1992; 1º, VIII, 259, II, 260, § 1º, e 262, § 2º, do Regimento Interno/TCU, em:
9.1. revisar de ofício o Acórdão 8396/2021-TCU-Segunda Câmara, de modo a considerar ilegal e recusar registro ao ato inicial de concessão de aposentadoria a Fernanda Massot Madeira Coelho; 
9.2. dispensar o ressarcimento das quantias indevidamente recebidas, presumida a boa-fé, consoante o disposto no Enunciado 106 da Súmula de Jurisprudência do TCU; 
9.3. determinar ao Tribunal Superior do Trabalho, com base no art. 45 da Lei 8.443/1992 e no inciso I do art. 4º da Resolução TCU 315/2020, que:
9.3.1. no prazo de 15 (quinze) dias, contados a partir da ciência desta deliberação, faça cessar os pagamentos decorrentes do ato impugnado por esta Corte, sob pena de responsabilidade solidária da autoridade administrativa omissa, nos termos dos arts. 262 do Regimento Interno/TCU e 8º, caput, da Resolução-TCU 206/2007;
9.3.2. cadastre no e-Pessoal, no prazo de 30 (trinta) dias contados da ciência desta decisão, com base no art. 19, § 3º, da IN TCU 78/2018, e do art. 262, § 2º, do Regimento Interno do TCU, novo ato de aposentadoria, livre das irregularidades verificadas nos autos;
9.3.3. em relação à parcela de "opção", caso a interessada comprove, perante o órgão de origem, ter sido beneficiada por decisão judicial para a manutenção da referida vantagem nos proventos de aposentadoria, juntar a documentação comprobatória pertinente ao ato encaminhado ao TCU e, caso venha a ser desconstituída ou suspensa a eficácia da referida decisão, promover a exclusão da rubrica do cômputo;
9.3.4. promova o destaque da parcela de quintos incorporada com amparo em funções comissionadas exercidas entre 8/4/1998 e 4/9/2001, transformando-a em "Parcela Compensatória" a ser absorvida por quaisquer reajustes futuros, consoante decidido pelo STF no RE 638.115/CE, caso a respectiva incorporação não tenha se fundamentado em decisão judicial transitada em julgado;
9.3.5. comunique à servidora aposentada acerca do teor deste Acórdão;
9.3.6. nos termos do art. 4º, § 3º, da Resolução-TCU 170/2004, encaminhe ao Tribunal, no prazo de 30 (trinta) dias contados da ciência desta decisão, os comprovantes de que a interessada tomou ciência do inteiro teor desta deliberação;
9.4. dar ciência deste Acórdão ao Órgão responsável pela concessão, informando que o teor integral poderá ser obtido no endereço eletrônico www.tcu.gov.br/acordaos.

Revisão de ofício de ato de aposentadoria registrado tacitamente.

Tribunal Superior do Trabalho.

3. Interessados/Responsáveis:
3.1. Interessado: Fernanda Massot Madeira Coelho (XXX.685.191-XX).

13.1. Ministros presentes: Ana Arraes (Presidente), Walton Alencar Rodrigues, Bruno Dantas, Vital do Rêgo, Jorge Oliveira e Antonio Anastasia (Relator).
13.2. Ministros-Substitutos convocados: Augusto Sherman Cavalcanti e André Luís de Carvalho.

ANTONIO ANASTASIA

Trata-se de ato de concessão de aposentadoria exarado pelo Tribunal Superior do Trabalho e submetido à apreciação do Tribunal de Contas da União para fins de registro. 
2.	Transcrevo a seguir, com ajustes de forma, nos termos do art. 1º, § 3º, inciso I, da Lei 8.443/1992, a instrução lavrada no âmbito da Secretaria de Fiscalização de Pessoal - Sefip (peça 33) , cujo pronunciamento obteve a concordância da Diretora-substituta da unidade (peça 34) , bem como do Ministério Público junto ao TCU, na pessoa do Procurador Júlio Marcelo de Oliveira (peça 35) .
"INTRODUÇÃO
1.	Trata-se de ato inicial de concessão de aposentadoria a Fernanda Massot Madeira Coelho, ex-servidora do Tribunal Superior do Trabalho. 
2.	O ato foi submetido, para fim de registro, à apreciação do Tribunal de Contas da União (TCU) , de acordo com o art. 71, inciso III, da Constituição Federal. O cadastramento e a disponibilização ao TCU ocorreram por intermédio do Sistema de Apreciação e Registro de Atos de Admissão e Concessões, na forma dos arts. 2º, caput e incisos I a VI, e 4º, caput, da Instrução Normativa-TCU 78/2018.
HISTÓRICO
3.	Por meio do Acórdão 11758/2021-TCU-Segunda Câmara (peça 26) , relatado pelo Ministro Raimundo Carreiro, o TCU decidiu:
a) receber a peça 20 como mera petição, nos termos do art. 48, parágrafo único, da Resolução-TCU 259/2014; 
b) encaminhar os autos à Secretaria de Fiscalização de Integridade de Atos e Pagamentos de Pessoal e de Benefícios Sociais, unidade técnica instrutora do processo, para apreciação da peça/ 20 e adoção das medidas que entender pertinentes; e 
c) comunicar à Sra. Fernanda Massot Madeira Coelho a prolação do presente Acórdão, ressaltando que a deliberação pode ser consultada por meio do portal do TCU na internet.
EXAME TÉCNICO
4.	Dando cumprimento ao item "b" do Acórdão acima referido, passa-se à análise da peça 20, a qual foi interposta pela interessada como Pedido de Reexame contra o Acórdão 8396/2021-TCU-Segunda Câmara (peça 11) , relatado pelo Ministro Raimundo Carreiro, mas que foi recebida pelo TCU como mera petição, conforme item "a" do já referido Acórdão 11758/2021-TCU-Segunda Câmara. 
5.	Na citada peça 20, a interessada apresentou, por intermédio de seus advogados, em síntese, os seguintes argumentos contra o Acórdão 8396/2021-TCU-Segunda Câmara, que reconheceu o registro tácito e orientou a Sefip a dar início à revisão de ofício do ato de concessão de aposentadoria, nos termos do subitem 9.2.1 do Acórdão 122/2021-TCU-Plenário, relatado pelo Ministro Walton Alencar Rodrigues:
a) que foi proferida sentença de procedência em ação judicial de autoria do Sindicato dos Servidores do Poder Judiciário e do Ministério Público da União no Distrito Federal - SINDJUS/DF, processo n. 1035883-44.2019.4.01.3400, para assegurar a manutenção, na aposentadoria, do pagamento da vantagem opção do art. 193 da Lei 8.112/1990, mantendo-se o entendimento do TCU no Acórdão 2.076/2005, que vigorou durante os últimos 14 anos;
b) que de acordo com o entendimento do magistrado, alinhado ao da eminente desembargadora relatora do Agravo de Instrumento n. 1041687-08.2019.4.01.00004, Dra. Gilda Sigmaringa Seixas, deve ser suspensa a aplicação do entendimento firmado no Acórdão 1599/2019-TCU-Plenário de que "é vedado o pagamento das vantagens oriundas do art. 193 da Lei 8.112/1990, inclusive o pagamento parcial da remuneração do cargo em comissão ("opção") , aos servidores que implementaram os requisitos de aposentadoria após 16/12/1998, data de publicação da Emenda Constitucional 20, para dar ao caso a correta aplicação da norma, fixada no acórdão TCU-Plenário n. 2.076/2005, que, como mencionado, vigorou durante os últimos 14 anos, conforme trecho do dispositivo da sentença, transcrito a seguir: 
Ante o exposto, julgo PROCEDENTE o pedido autoral, nos termos do art. 487, I, do CPC, para que se faça incidir o entendimento do TCU, proferido no Acórdão 2.076/2005, aplicado nos últimos 14 (quatorze) anos, no sentido de assegurar "na aposentadoria a vantagem decorrente da opção, prevista no art. 2º da Lei nº 8.911/94, aos servidores substituídos da autora que, até a data de 18 de janeiro de 1995, tenham satisfeito os pressupostos temporais estabelecidos no art. 193 da Lei 8.112/90, ainda que sem os requisitos para aposentação em qualquer modalidade.; 
c) que o Acórdão 1599/2019-TCU-Plenário, cujas razões de decidir foram adotadas pelo Acórdão 8396/2021-TCU-Segunda Câmara, objeto deste pedido de reexame, também desconsidera o princípio constitucional do direito adquirido, estabelecido no inciso XXXVI do art. 5º da Lei Maior, pois a única exigência que fazia o art. 193 da Lei 8.112/1990 era o exercício de função comissionada por cinco anos continuados ou dez interpolados. A referida norma legal não exigia o tempo de serviço para aposentadoria.;
d)  que, nos termos da legislação em vigor (Lei 8.852/1994, art. 1º, inciso III) , integra a remuneração do servidor ocupante de cargo efetivo a retribuição pelo exercício de função de direção, chefia ou assessoramento, cargo de provimento em comissão ou de natureza especial, prevista no art. 62 da Lei 8.112/1990. Portanto, o pagamento na aposentadoria da parcela denominada "opção" aos servidores públicos que tenham satisfeito, até a data de 18 de janeiro de 1995, os pressupostos temporais estabelecidos no art. 193 da Lei 8.112/1990, não viola o § 2º do art. 40 da Constituição Federal, com a redação dada pela Emenda Constitucional n. 20/1998, porque a retribuição pelo exercício de função de direção, chefia ou assessoramento, cargo de provimento em comissão ou de natureza especial, prevista no art. 62 da Lei 8.112/1990, integra a remuneração do servidor ocupante de cargo efetivo, nos termos do inciso III do art. 1º da Lei nº 8.852/1994;
e) que ao contrário do registrado no Acórdão 1599/2019-TCU-Plenário (cujas razões de decidir foram adotadas pelo Acórdão 8396/2021-TCU-Segunda Câmara) , os servidores públicos que tenham satisfeito, até a data de 18 de janeiro de 1995, os pressupostos temporais estabelecidos no art. 193 da Lei 8.112/1990, ainda que sem os requisitos para a aposentação em qualquer modalidade à época da promulgação da EC 20/98, efetivamente contribuíram sobre a parcela de retribuição pelo exercício de função comissionada durante todo o lapso de tempo estabelecido na norma acima citada, por força do disposto no art. 12 da Emenda Constitucional 20/1998, e continuarão contribuindo para a respectiva fonte de custeio após a aposentadoria, de acordo com as atuais regras de incidência da contribuição previdenciária;
f) que o Acórdão 8396/2021-TCU-Segunda Câmara, objeto deste pedido de reexame, desconsidera os princípios constitucionais da segurança jurídica, da isonomia e do direito adquirido.
6.	A despeito da argumentação apresentada pela interessada, o fato é que o pagamento da vantagem "opção" proporcionou um acréscimo aos proventos de sua aposentadoria em relação à última remuneração contributiva da atividade, resultando em descumprimento do disposto no art. 40, caput e § 2º, da Constituição Federal, com redação dada pela Emenda Constitucional 20/1998.
7.	Em relação à vantagem de quintos/décimos, entende-se que sua concessão foi indevida, uma vez que há parcelas incorporadas em razão da utilização de funções comissionadas após o advento da Lei 9.624/1998.
8.	Diante disso, ao rever de ofício o registro tácito do ato de aposentadoria da ex-servidora, mantém-se a proposta pela ilegalidade do ato, nos termos da instrução inicial (peça 5, itens 3 ao 53.2) . No entanto, sem determinação ao TST para suspender o pagamento da vantagem "opção", uma vez que o processo n. 1035883-44.2019.4.01.3400, ainda pendente de decisão definitiva no TRF 1ª Região, garante a percepção da aludida vantagem.
CONCLUSÃO 
9.	Em razão do exposto, e tendo em vista as análises realizadas no ato inicial de concessão de aposentadoria de Fernanda Massot Madeira Coelho, esta Unidade Técnica considera que o ato em tela deve ser considerado ilegal, em razão da incorporação do quintos/décimos após a data limite e da concessão da vantagem "opção", em desacordo com a Jurisprudência desta Corte de Contas. 
10.	No entanto, não se pode determinar a suspensão do pagamento da vantagem "opção" dos proventos da inativa, enquanto estiver válida a decisão judicial no processo n. 1035883-44.2019.4.01.3400.
11.	Registre-se que a análise deste processo levou em conta os dispositivos da Resolução TCU 315/2020.
PROPOSTA DE ENCAMINHAMENTO
12.	Ante o exposto, e com base nos arts. 71, inciso III, da Constituição Federal; 1º, inciso V, e 39, inciso II, da Lei 8.443/1992; 260, § 1º, do Regimento Interno do Tribunal de Contas da União, propõe-se rever de ofício o Acórdão 8396/2021-TCU-Segunda Câmara, de modo a considerar ILEGAL e recusar registro ao ato inicial de concessão de aposentadoria de Fernanda Massot Madeira Coelho (CPF: XXX.685.191-XX) , com as seguintes determinações ao Tribunal Superior do Trabalho: 
	a) dispense a devolução dos valores indevidamente recebidos de boa-fé até a data da ciência do órgão/entidade Tribunal Superior do Trabalho, do acórdão que vier a ser proferido, com base no Enunciado 106 da Súmula da Jurisprudência do TCU;
	b) promova, no prazo de 30 (trinta) dias, o destaque da (s) parcela (s) de quintos incorporada (s) com amparo em funções comissionadas exercidas entre 8/4/1998 a 4/9/2001 e transforme-a (s) em 'Parcela Compensatória' a ser absorvida por quaisquer reajustes futuros, consoante decidido pelo STF no RE 638.115/CE;
	c) dê ciência, no prazo de quinze dias, contados da notificação, do inteiro teor desta deliberação à interessada, alertando-a de que o efeito suspensivo proveniente da interposição de eventuais recursos junto ao TCU não a exime da devolução dos valores percebidos indevidamente, caso o recurso não seja provido;
	d) na hipótese de desconstituição da decisão judicial que tem amparado o pagamento da vantagem "opção", faça cessar o seu pagamento, ora impugnado por esta Corte, sob pena de responsabilidade solidária da autoridade administrativa omissa, nos termos do art. 262 do Regimento Interno."
3.	É o Relatório.

Marlucio Lustosa Bonfim (16.619/OAB-DF), representando Fernanda Massot Madeira Coelho.

Procurador Júlio Marcelo de Oliveira.

APOSENTADORIA. REGISTRO TÁCITO. REVISÃO DE OFÍCIO. OPORTUNIZAÇÃO DO CONTRADITÓRIO E DE AMPLA DEFESA À INTERESSADA. INCORPORAÇÃO DE PARCELA DE OPÇÃO EM DESACORDO COM A EC 20/1998. CÔMPUTO IRREGULAR DE PARCELA DE QUINTOS APÓS A LEI 9.624/1998. ILEGALIDADE. DETERMINAÇÕES.

APOSENTADORIA (APOS)

Secretaria de Fiscalização de Integridade de Atos e Pagamentos de Pessoal e de Benefícios Sociais (Sefip).

Em exame ato inicial de concessão de aposentadoria a Fernanda Massot Madeira Coelho, ex-servidora do Tribunal Superior do Trabalho, submetido à apreciação do Tribunal de Contas da União (TCU) para fins de registro, de acordo com o art. 71, inciso III, da Constituição Federal. 
2.	Conforme consignado no relatório, por meio do Acórdão 8396/2021-TCU-Segunda Câmara (peça 11) , relatado pelo Ministro Raimundo Carreiro, o TCU reconheceu o registro tácito do ato inicial de concessão de aposentadoria de Fernanda Massot Madeira Coelho no cargo de técnico judiciário - área administrativa, em razão do transcurso de mais de cinco anos entre a submissão do ato ao Tribunal (14/8/2015) e a sua apreciação (22/6/2021) . No mesmo aresto, o Tribunal determinou a adoção dos procedimentos necessários à revisão de ofício do ato, com semelhança à situação verificada no subitem 9.2.1 do Acórdão 122/2021-TCU-Plenário (Rel. Min. Walton Alencar Rodrigues) .  
3.	A possibilidade de o Tribunal rever, de ofício, a apreciação pela legalidade dos atos de pessoal está prevista no art. 260, § 2º do Regimento Interno:
Art.  260.  Para  o exercício  da  competência  atribuída  ao  Tribunal,  nos  termos  do  inciso  III  do  art. 71 da  Constituição  Federal,  a  autoridade  administrativa  responsável  por  ato  de  admissão  de  pessoal  ou  de concessão  de  aposentadoria,  reforma  ou  pensão,  a  que  se  refere  o  artigo  anterior,  submeterá  os  dados  e informações  necessários  ao  respectivo  órgão  de  controle  interno,  que  deverá  emitir  parecer  sobre  a legalidade  dos  referidos  atos  e  torná-los  disponíveis  à  apreciação  do  Tribunal,  na  forma  estabelecida  em ato  normativo.
§ 1º  O Tribunal  determinará  o  registro  dos  atos  que  considerar  legais  e  recusará  o registro  dos atos  considerados  ilegais. 
§ 2º  O  acórdão  que  considerar  legal  o  ato  e  determinar  o  seu  registro  não  faz  coisa  julgada administrativa  e  poderá  ser  revisto  de  ofício  pelo  Tribunal,  com  a  oitiva  do  Ministério  Público  e  do beneficiário  do  ato,  dentro  do  prazo  de  cinco  anos  da  apreciação,  se  verificado  que  o  ato  viola  a  ordem jurídica,  ou  a  qualquer  tempo,  no  caso de  comprovada  má-fé. (grifo acrescido) 
4.	Em atenção ao dispositivo regimental, foi assegurado o contraditório e a ampla defesa à interessada, por meio do envio do Ofício 34.693/2021-TCU/Seproc (peça 17) , recebido em 7/7/2021 (peça 18) , com a comunicação da decisão proferida pelo Tribunal.
5.	A Sra. Fernanda apresentou petição ao TCU denominada "pedido de reexame", por meio de procurador devidamente instituído (peça 20) , no qual pugna pela legalidade do ato concessório de aposentadoria em análise. Contudo, por meio do Acórdão 11758/2021-TCU-Segunda Câmara, Relator Ministro Raimundo Carreiro (peça 26) , o expediente não foi admitido como instrumento recursal, devido à ausência de sucumbência em desfavor da requerente
6.	Na derradeira instrução oferecida pela área técnica do TCU (peça 33) , foi examinada a documentação apresentada pela ex-servidora (peça 20) , bem como foi reanalisado o ato de aposentadoria, concluindo a área técnica pelo apontamento de irregularidades, em razão do recebimento indevido da vantagem "opção" (art. 193 da Lei 8.112/1990) , bem como no cálculo das parcelas de quintos a serem incorporados nos proventos de aposentadoria. A proposta contou com a anuência do diretor da Unidade e do representante do MPTCU.
7.	Passo a deliberar.
8.	De fato, consta da ficha de informações da Sra. Fernanda Massot Madeira Coelho (peça 3) , preenchida pelo Tribunal Superior do Trabalho, que a ex-servidora foi admitida no cargo de técnico judiciário - área administrativa em 15/1/1986 e passou a ocupar as seguintes funções, de forma permanente e continuada: FC2, em 4/6/1986; FC-3, em 5/9/1991; e FC-4, em 22/11/1994. 
9.	Em relação à parcela de "opção", a jurisprudência do TCU é no sentido de que é vedado o pagamento das vantagens oriundas do art. 193 da Lei 8.112/1990, inclusive o pagamento parcial da remuneração do cargo em comissão, aos servidores que implementaram os requisitos de aposentadoria após 16/12/1998, data de publicação da EC 20/1998, que limitou o valor dos proventos à remuneração do cargo efetivo no qual se deu a aposentadoria. No caso concreto, a Sra. Fernanda não havia implementado as condições para aposentação em 16/12/1998, portanto afigura-se ilegal o cômputo da parcela.
10.	Contudo, caso a interessada comprove, perante o órgão de origem, ter sido beneficiada por decisão judicial para a manutenção da parcela de "opção" nos proventos de aposentadoria, deve o TST juntar a documentação comprobatória pertinente ao ato encaminhado ao TCU e, caso venha a ser desconstituída ou suspensa a eficácia da referida decisão, promover a exclusão da rubrica.
11.	Em acréscimo, a contagem de tempo visando a incorporação da vantagem de quintos, com fundamento no art. 62-A da Lei 8.112/1990, c/c os arts. 3º e 10º da Lei 8.911/1994 e art. 3º da Lei 9.624/1998, decorrente de exercício de função de direção, chefia ou assessoramento, somente é possível até a data de publicação da Lei 9.624/1998, ocorrida em 8/4/1998 (Acórdão 1972/2017-TCU-Plenário, da lavra do Ministro Bruno Dantas e 1.939/2019-1ª Câmara, de autoria do Ministro Vital do Rego) . 
12.	É sabido que o Supremo Tribunal Federal, por ocasião do julgamento do Recurso Extraordinário 638115 (Relator Ministro Gilmar Mendes) , fixou tese de repercussão geral no sentido da antijuridicidade da incorporação de quintos pelo exercício de função comissionada no período posterior a 8/4/1998: 
Ofende o princípio da legalidade a decisão que concede a incorporação de quintos pelo exercício de função comissionada no período de 8/4/1998 até 4/9/2001, ante a carência de fundamento legal.
13.	Todavia, em posterior julgamento no supramencionado RE 638.115/CE, o STF deu provimento a Embargos de Declaração permitindo a continuidade do pagamento dos quintos incorporados no período de 8/4/1998 a 4/9/2001, quando fundado em decisão judicial transitada em julgado. Quanto às parcelas amparadas em decisão judicial não transitada em julgado ou em decisão administrativa, deverá ser promovida sua absorção por quaisquer reajustes futuros.
14.	No caso sub examine, não foram apresentadas evidências de que as parcelas tenham sido concedidas por decisão judicial transitada em julgado, bem como, conforme se extrai do mapa de tempo de serviço da ex-servidora (peça 3, p. 4) , as funções exercidas antes de 8/4/1998 não correspondem com a gratificação incorporada (10/10 de FC-4) . 
15.	Portanto, faz-se necessário que o TST emita novo ato de aposentadoria, escoimado das falhas indicadas, e o submeta à análise do TCU para apreciação e registro, nos termos do art. 71, inciso III da Constituição Federal.
16.	Desse modo, acompanho as manifestações precedentes, que adoto como razões de decidir, no sentido de revisar de ofício o Acórdão 8396/2021-TCU-Segunda Câmara, de modo a considerar ilegal e recusar registro ao ato inicial de concessão de aposentadoria da Sra. Fernanda Massot Madeira Coelho, com as determinações de praxe ao órgão concedente.
	Do exposto, VOTO no sentido de que seja aprovado o Acórdão que ora submeto a este Colegiado.
TCU, Sala das Sessões, em 23 de março de 2022.
ANTONIO ANASTASIA 
Relator